臺灣高等法院高雄分院民事判決　九十二年度上字第二四二號
　　上　訴　人　乙○○
　　訴訟代理人　陳清朗律師
　　上　訴　人　甲○○
　　被上訴人　　中國農民銀行股份有限公司
　　法定代理人　陳高吉
　　訴訟代理人　許銘春律師
　　　　　　　　張文雪律師
右當事人間請求確認抵押債權不存在事件，上訴人對於民國九十二年九月五日臺灣屏
東地方法院九十二年度訴字第一一七號第一審判決提起上訴，本院於九十三年五月五
日言詞辯論終結，判決如下：
    主      文
上訴駁回。
第二審訴訟費用由上訴人負擔。
    事實及理由
一、查原審為確認被告乙○○就被告甲○○所有坐落屏東縣萬丹鄉○○段九六一之二
    號土地所為抵押權登記所擔保之債權不存在之判決，雖僅乙○○提起上訴，惟債
    權關係存在與否，對該雙方當事人必須合一確定，故其上訴之效力，自及於甲○
    ○，依民事訴訟法第五十六條第一項規定，應將之列為上訴人。又被上訴人之法
    定代理人於訴訟中變更為陳高吉，據其提出公司變更登記表影本一紙為證，並聲
    明承受訴訟，應予准許，合先敘明。
二、被上訴人起訴主張：上訴人甲○○邀同訴外人郭美慧為連帶保證人，並由郭美慧
    提供坐落屏東縣崁頂鄉○○段一二八七、一二八八地號二筆土地設定抵押權，於
    八十四年八月十五日向被上訴人借款新台幣（下同）七百四十萬元。詎上訴人甲
    ○○自八十六年七月十五日起未依約清償本息，經被上訴人以台灣屏東地方法院
    核發之八十七年促字第一三一三號確定支付命令，聲請同法院民事執行處以八十
    八年度執字第三二七二號執行事件，對前開二筆土地進行強制執行，被上訴人雖
    獲償三百五十二萬六千元，然依約定先抵充執行費、利息及違約金後，就本金部
    分僅獲償一百八十三萬五千一百二十七元，計尚欠本金五百五十六萬四千八百七
    十三元並獲發債權憑證。其後，被上訴人於八十九年八月間及九十年七月間，持
    債權憑證對上訴人甲○○所有系爭屏東縣萬丹鄉○○段九六一之二地號土地，為
    查封拍賣強制執行程序，均因依強制執行法第九十五條規定再減價拍賣未拍定而
    依法視為撤回執行，於九十一年五月六日函請塗銷查封登記。被上訴人旋於同年
　　月十日再為聲請強制執行，經臺灣屏東地方法院以九十一年度執字第六六三０號
    受理在案，詎上訴人等為妨害被上訴人債權之受償，竟通謀為虛偽意思表示，於
    九十一年五月十五日就系爭土地設定三百五十五萬元之抵押權予上訴人乙○○，
    致被上訴人無法就系爭土地受償，爰先位聲明請求確認系爭抵押權所擔保之債權
    不存在，上訴人乙○○應塗銷系爭抵押權設定登記。又不論上訴人甲○○為上訴
    人乙○○設定抵押權係無償行為或有償行為，亦均有害及被上訴人之債權，爰備
    位聲明請求撤銷系爭抵押權設定行為及上訴人乙○○應塗銷系爭抵押權設定登記
    等情。（按原審就被上訴人先位聲明部分為上訴人敗訴之判決，經上訴人乙○○
    提起上訴）。其答辯聲明求為判決：上訴駁回。
三、上訴人乙○○則以：上訴人甲○○自八十五年間起陸續四次向伊借款，分別於八
    十五年八月三日借款二百四十萬元，於八十六年九月二十五日借款五十萬元，於
    八十七年一月十三日借款十五萬元，於八十八年四月八日五十萬元，並分別簽發
    四張本票共計三百五十五萬元，利息約定月利率百分之一計算，每筆借款上訴人
    乙○○均自高雄區中小企業銀行及屏東市第一信用合作社提領後，於家中以現金
    交付上訴人甲○○。且上訴人乙○○曾持上述四張本票聲請裁定，於被上訴人聲
    請拍賣土地時，聲明參與分配。上訴人間於八十八年四月八日即約定以系爭土地
    設定抵押權予以擔保債權，惟辦理時發現系爭土地已遭被上訴人聲請查封，嗣於
    九十一年五月間撤封後，上訴人甲○○尚未清償所借款項，雙方乃依前述約定辦
    理系爭抵押權登記，上訴人乙○○於上訴人甲○○告知可辦理抵押權設定時，以
    為上訴人甲○○對被上訴人之債務已處理完畢，並不知有害及被上訴人之債權，
    況上訴人甲○○尚有另筆同段二九五地號之土地，被上訴人並未對之聲請強制執
    行，豈能率認被上訴人之債權無法獲得滿足等語置辯。其上訴聲明求為判決：(一)
    原判決廢棄。(二)被上訴人在第一審之訴駁回。(三)第一、二審訴訟費用由被上訴人
    負擔。上訴人甲○○則以：八十五年口蹄疫發生，第一次向上訴人乙○○借款係
    用以買豬仔、飼料及藥，所借款項利息一個月每萬元七百元計算，八十六年第二
    次及八十七年第三次所借款項，用來還農會及高雄企銀之利息，八十八年第四次
    借款用來還平日向他人借來維持生活所用及繳付利息，因無法還款予上訴人乙○
    ○，被乙○○逼迫還錢，遂約定將系爭土地設定抵押權予乙○○等語置辯。其上
    訴聲明與上訴人乙○○同。
四、查被上訴人主張前開上訴人甲○○於八十四年八月十五日向被上訴人借得系爭借
    款七百四十萬元，並由訴外人郭美慧提供二筆土地設定抵押權以為擔保，詎上訴
　　人甲○○未依約清償本息，經被上訴人對郭美慧及上訴人甲○○核發支付命令，
　　聲請台灣屏東地方法院民事執行處以八十八年度執字第三二七二號執行事件對前
　　開二筆土地進行強制執行，然本金部分僅獲償一百八十三萬五千一百二十七元，
　　計尚欠本金五百五十六萬四千八百七十三元，並獲發債權憑證。其後，被上訴人
　　於八十九年八月間及九十年七月間，持債權憑證對上訴人甲○○所有系爭屏東縣
　　萬丹鄉○○段九六一之二地號土地，為查封拍賣強制執行程序，因數次減價拍賣
　　未拍定而依強制執行法第九十五條規定視為撤回執行，於九十一年五月六日經函
　　請塗銷查封登記。被上訴人旋於同年月十日再為聲請強制執行，經臺灣屏東地方
　　法院乙九十一年度執字第六六三０號受理再案，詎上訴人等已於九十一年五月十
　　五日就系爭土地設定三百五十五萬元之抵押權等情，業據其提出借據、授信約定
　　書、擔保放款帳卡、台灣屏東地方法院支付命令及確定證明書、民事執行處強制
　　執行金額計算書分配表及債權憑證等影本為證，並經原審函調台灣屏東地方法院
　　八十八年度執字第三二七二號民事執行卷，及本院函調原法院九十一年度執字第
　　六六三０號民事執行卷核明屬實，且為上訴人所不爭執，堪信為真實。而被上訴
　　人主張上訴人甲○○以其所有系爭土地為上訴人乙○○設定權利價值三百五十五
　　萬元之系爭抵押權，並於九十一年五月十五日登記完畢等情，業據被上訴人提出
　　系爭土地登記謄本，及上訴人提出抵押權設定契約書及他項權利證明書等影本為
　　證，復有屏東縣屏東地政事務所函所附系爭土地抵押權設定登記申請書、契約書
　　等相關資料影本可憑（見本院卷第七四～八五頁），亦足認為實在。至被上訴人
　　主張上訴人二人就系爭土地設定權利價值三百五十五萬元之系爭抵押權，係為妨
　　害被上訴人債權之受償，而為通謀虛偽意思表示所為，該系爭抵押權所擔保之債
　　權實不存在等情，則為上訴人否認，並以前開情詞置辯。經查：
（一）前述上訴人等抗辯稱：上訴人甲○○為抓豬仔、飼料、買藥及清償對他人所負
      借款債務，自八十五年間起陸續向上訴人乙○○借款，分別於八十五年八月三
      日借款二百四十萬元，於八十六年九月二十五日借款五十萬元，於八十七年一
      月十三日借款十五萬元，於八十八年四月八日五十萬元，上訴人乙○○自其高
      雄區中小企業銀行及屏東市第一信用合作社存款帳戶提領前開借款後，即在其
      家中以現金交予上訴人甲○○，系爭抵押權即用以擔保前開四筆借款債務共計
      三百五十五萬元等語。然原審於第一次言詞辯論期日為隔離訊問時，乙○○之
      訴訟代理人即其妻潘保月陳稱：「上訴人乙○○自八十五年開始陸續借款予上
      訴人甲○○，共借了三百五十五萬元，分別是在八十五年八月三日借款二百四
      十萬元，八十六年九月二十五日借款五十萬元，八十七年一月十三日借款十五
      萬元，八十八年四月八日借款五十萬元。土地上設定的抵押權就是用來擔保這
      四筆借款。在八十五年八月三日的借款二百四十萬元的清償期為八十七年八月
      三日，八十六年九月二十五日借款五十萬元的清償期為八十八年九月二十五日
      ，八十七年一月十三日借款十五萬元的清償期為八十八年六月十三日，八十八
      年四月八日借款五十萬元的清償期為八十八年九月八日。這四筆借款約定利率
      為一分，也就是一萬元月繳一百元利息，但是上訴人甲○○都沒有繳息。」等
      語（見原審卷第三七、三八頁）。而上訴人甲○○陳稱：「我是因為八十五年
      口蹄疫發生，所以借款用來飼料及抓仔豬的錢還有藥的錢，向上訴人乙○○借
      款二百四十萬元，我們約定一年之內要還，我是打算將我的土地賣了之後就要
      還他，向上訴人乙○○借款的利息是六、七厘，也就是一個月一萬元七百元的
      利息，我每個月都有繳利息給上訴人乙○○，我頭一年每個月都有繳利息，第
      二年我因為要繳高企的利息，所以又向上訴人乙○○借款五十萬元，也是約定
      一年之內要還，利息還是一樣一萬元一個月七百元，借款用來還農會還有高企
      的利息，我有向高企萬丹分行借款八百萬元，向萬丹農會借款七百四十萬元，
      我都還要繳利息，八十七年我又向上訴人乙○○借款二十幾萬元，也是借來要
      繳農會還有高企的利息，也是約定一年之內要還，利息同上，我都有繳利息給
      上訴人乙○○，我每次繳利息都是拿現金去上訴人乙○○家給他，八十八年我
      又向上訴人乙○○借款五十萬元，約定清償年限及利息都同上，這次借款是用
      來還我平時向別人借來維持生活還有繳利息的錢。我向被告乙○○借的錢我都
      沒有辦法還，而上訴人乙○○也有去告我，又一直逼我還錢，後來我就說要將
      我的土地給他設定抵押。」等語（見原審卷第三九、四十頁）。二人所述，關
      於借款之金額、利率、清償期及繳息與否等情，無一相符，尤以上訴人甲○○
      稱都有繳利息給上訴人乙○○，而乙○○之妻潘保月則稱上訴人甲○○都沒有
      繳息，就借款重要之點，所述竟相反，益證其不實。
（二）雖上訴人甲○○於原審第三次言詞辯論期日改稱：「我跟上訴人乙○○借錢都
      是乙○○的太太潘保月在她萬丹鄉寶厝村的家拿現金給我的，我不記得當時是
      否還有旁人在場，她拿借款給我的時候我就簽發本票給他，她拿現金給我的時
      候並沒有扣除利息，我總共借了四次，四次都拿現金給我，第一次沒有扣利息
      ，第二次拿借款給我的時候，我就拿第二次的借款繳清第一次借款的利息，我
      繳納利息的時候她並沒有簽收．．．」等語（見原審卷第一二０頁），經核固
      與上訴人乙○○之訴訟代理人陳清朗律師於第二次言詞辯論期日當庭提出民事
      辯論狀所載內容相符（見原審卷第六八～七三頁），惟陳清朗律師亦於第三次
      言詞辯論期日自承：於第一次言詞辯論期日後，上訴人二人曾就借款情形談過
      等語（見原審卷第一二０頁），則上訴人二人已就借款之事商談，是否有所勾
      串，不無可疑，自難據其等商談後所為陳述，資為其二人間確有上開借款之認
      定甚明。再查上訴人甲○○向高雄區中小企業銀行萬丹分行借款八百萬元，於
      八十五一月至八十六年二月間，利息依週年利率百分之十一計算，每月利息七
      萬三千三百三十三元，於八十六年四月至八十七年九月間，利息依週年利率分
      之十點七五計算，每月利息七萬一千六百六七元等情，有該行九十二年四月二
      日高企銀萬分字第○四六號函及所附帳卡記載可憑；核該借款之利率，顯低於
      上訴人所辯甲○○向乙○○借款之利率即月利率百分之一，則上訴人甲○○辯
      稱其以較高利率向乙○○借款，用以清償較低利率之前開借款之利息云云，顯
      與一般經驗法則相違，自無可採。況如上訴人甲○○所辯前開給付利息方式，
      於第二次借款時，需先清償第一次借款本金二百四十萬元依月利率百分之一計
      算，一十三個月利息計三十一萬二千元，即甲○○所得使用借款僅一十八萬八
      千元；於第三次借款時，需先清償第一、二次借款本金共計二百九十萬元依月
      利率百分之一計算，四個月利息計一十一萬六千元，即甲○○所得使用借款僅
      三萬四千元；於第四次借款時，需先清償第一、二、三次借款本金共計三百零
      五萬元依月利率百分之一計算，十五個月利息計四十五萬七千五百元，即甲○
      ○所得使用借款僅四萬二千五元。亦即上訴人甲○○於第二次借款以後，其借
      款金額三分之二需用以清償前次借款之全部利息，則何以上訴人甲○○願不斷
      向上訴人乙○○借款，而其目的只為清償前次借款之利息，此顯與一般經驗法
      則相悖，自無可信。
（三）又上訴人所提出戶名「乙○○」之存款存摺，固記載曾於八十五年八月三日、
      八十六年九月二十五日、八十七年一月十三日、八十八年四月八日分別提領與
      上訴人等所稱借款金額相同之現金，惟所提領之現金是否即係交付上訴人甲○
      ○借款之用，依論理法則並非必然，既為被上訴人所否認，上訴人乙○○等復
      未就此舉證以實其說，自難信為真實。至上訴人甲○○所稱其向上訴人乙○○
      借款，係用以抓豬仔、飼料、買藥及清償對他人所負借款債務云云，亦未據其
      提出證據以資證明，亦難認為實在。
（四）再上訴人甲○○僅有二筆土地，即系爭土地及坐落屏東縣崁頂鄉○○段二九五
      地號土地所有權應有部分二分之一，此有財政部台灣省南區國稅局屏東縣分局
      九十二年六月六日南區國稅屏縣四字第○九二○○二五一七七號函及所附歸戶
      財產查詢清單可稽。上開二九五地號土地之面積一萬零七百九十二點二九平方
      公尺，於八十一年四年間移轉現值或原規定地價為每平方公尺二百五十元，於
      九十二年一月間公告現值為每平方公尺五百一十元，而上訴人甲○○於八十一
      年四間購得其所有權應有部分二分之一，並於同年提供為高雄區中小企業銀行
      萬丹分行設定最高限額一千三百二十萬元抵押權，以擔保訴外人陳麗枝向該行
      借款一千一百萬元之債務，當時（八十一年五月間）二九五地號土地估價淨值
      為一千六百二十一萬五千元；該借款迄至九十一年五月十五日尚欠本息一千八
      百八十九萬二千三百七十四元等情，有該土地登記謄本及高雄區中小企業銀行
      萬丹分行九十二年七月四日高企銀萬分字第一○九號函附不動產抵押權設定估
      價核算表可憑。另依本院函調之原法院九十二年度執字第五六一五號民事執行
      事件卷所附九十二年五月十五日鑑定報告書記載：前開二九五地號土地之鑑估
      單價，每平方公尺六百一十八元，而上訴人甲○○之應有部分二分之一，其鑑
      估價值為三百三十三萬四千八百一十八元，而依該卷內拍賣筆錄及分配表記載
      實際拍賣所得價款為二百十七萬六千元，高雄區中小企業銀行上開債亦僅受償
      二百零八萬餘元等情。綜上所述，足認前開二九五地號土地之價值，自八十一
      年五月間以後即持續跌落，迄至系爭抵押權設定登記日即九十一年五月十五日
      ，上訴人甲○○所有前開二九五地號土地所有權應有部分二分之一之價值，已
      不足以清償其所擔保前開抵押借款債務本息，豈有餘款可供被上訴人債權之受
      償，則上訴人乙○○辯稱：上訴人甲○○另有坐落屏東縣崁頂鄉○○段二九五
      地號土地，被上訴人迄未對之聲請強制執行，豈能率然認其債權無法獲得滿足
      云云，尚無可取。至於系爭土地之面積三百零一平方公尺，於九十一年七月間
      公告現值為每平方公尺九千元，有土地登記謄本可稽，而依本院函調之原法院
      九十一年度執字第六六三○號民事執行事件卷所附九十一年六月二十一日鑑定
      報告書記載：系爭土地之鑑估價值為二百七十萬九千元，足證系爭土地迄至系
      爭抵押權設定登記日即九十一年五月十五日，其價值已低於系爭抵押權所擔保
      債權額三百五十五萬元。從而，被上訴人主張上訴人等就系爭土地設定權利價
      值三百五十五萬元之系爭抵押權，致使被上訴人將無法就系爭土地受償等情，
      堪信為實。另若上訴人間所述借款屬實，則上訴人乙○○明知甲○○上開二九
      五號土地遭查封拍賣，何以未於上開執行事件之執行程序聲明參與分配以資受
      償（有上開九十二年度執字第五六一五號民事執行卷可稽），亦未對甲○○追
      償，卻甘願連本金利息分文未受清償，由此亦足認二人間並無系爭抵押權擔保
      之借款債權債務存在。
五、綜據上述，被上訴人主張上訴人二人間就系爭土地設定系爭抵押權登記所擔保之
    債權，係為使被上訴人對於上訴人甲○○之借款債權無從受償，所為之通謀虛偽
    意思表示，實際並不存在等情，足認為真實。從而，被上訴人主張為保全其借款
    債權，先位聲明訴請確認上訴人二人間就系爭土地設定抵押權所擔保之借款債權
    不存在，於法有據，應予准許。又系爭抵押權所擔保之借款債權既不存在，其抵
    押權自不成立，上訴人甲○○原得本於所有權人地位，請求上訴人乙○○塗銷系
    爭抵押權設定登記，惟怠於行使權利，致系爭土地仍登記上訴人乙○○為系爭抵
    押權人，顯與真實權利狀態不符，則被上訴人主張為保全其借款債權，依民法第
    二百四十二條規定代位行使上訴人甲○○對上訴人乙○○之前開權利，先位聲明
    請求上訴人乙○○塗銷系爭抵押權設定登記，亦屬有據，應予准許。至被上訴人
    備位聲部分即無庸審究。原審認被上訴人先位聲明為有理由，而為上訴人敗訴之
    判決，並敘明其備位聲明部分即無庸審究，核無違誤，上訴意旨指摘原判決不當
    ，求予廢棄改判，非有理由，應予駁回。
六、據上論結，本件上訴為無理由，依民事訴訟法第四百四十九條第一項、第七十八
    條、第八十五條第一項前段，判決如主文。
中　　　華　　　民　　　國　　九十三　　年　　　五　　　月　　 十九　　 日
　　　　　　　　　　　　　　　　　　　　民事第五庭
~B1審判長法　官　蔡明宛
~B2      法　官　黃科瑜
~B3      法　官　林健彥
正本係照原本作成。
如對本判決上訴，須於判決送達後二十日內向本院提出上訴狀，其未表明上訴理由者
，應於上訴後二十日內向本院提出上訴理由書（均須按他造當事人之人數附繕本）。
上訴時應提出委任律師或具有律師資格之人之委任狀，並依附註條文規定辦理。
中　　　華　　　民　　　國　　九十三　　年　　　五　　　月　　二十一　　 日
~B法院書記官　張明賢
附註：
民事訴訟法第四百六十六條之一：對於第二審判決上訴，上訴人應委任律師為訴訟代
理人，但上訴人或其法定代理人具有律師資格者，不在此限。
上訴人之配偶、三親等內之血親、二親等內之姻親，或上訴人為法人、中央或地方機
關時，其所屬專任人員具有律師資格並經法院認適當者，亦得為第三審訴訟代理人。
；第一項但書及第二項情形，應於提起上訴或委任時釋明之。
